臺灣高等法院臺中分院刑事裁定　　　　 96年度交抗字第335號
抗　告　人　交通部公路總局臺中區監理所
法定代理人　乙○○
代　理　人　甲○○
受 處 分人　　丙○○
上列抗告人因受處分人違反道路交通管理處罰條例聲明異議案件
，不服臺灣臺中地方法院96年度交聲字第217號，中華民國96年3
月23日所為裁定，提起抗告，本院裁定如下：
    主  文
抗告駁回。
    理  由
一、本件抗告人即原處分機關交通部公路總局臺中區監理所處分
    意旨略以：受處分人丙○○駕駛車號YT-1079號自用小客車
    於民國92年1月31日上午8時50分許，行經國道10號西向17.9
    公里處，因「限速80公里、時速1百公里，超速20公里（經
    科學儀器採證）」違規，經國道公路警察局第八警察隊依違
    反道路交通管理處罰條例第33條第1項逕行舉發。受處分人
    未於期限內到案，該所遂於96年1月9日，以中監違字第裁60
    -ZH0000000號裁決書裁處受處分人罰鍰新臺幣（下同）6千
    元。受處分人丙○○聲明異議意旨則以：其92年至93年間，
    因工作關係回南部，並未收到違規罰單，致未繳納罰款等語
    。
二、經查本件受處分人丙○○確於上開時間，駕駛車號YT-1079
    號自用小客車，行經國道10號西向17.9公里處，於限速80公
    里之路段，以時速1百公里行駛，而違規超速20公里，經科
    學儀器照相採證，而由國道公路警察局第八警察隊依違反道
    路交通管理處罰條例第33條第1項逕行舉發等情，有照片影
    本1份、內政部警政署國道公路警察局舉發違反道路交通管
    理事件通知單影本1份、送達證書影本1份在卷可按，堪認其
    違規事證明確。
三、惟按行政行為應受法律及一般法律原則之拘束；行政行為，
    非有正當理由，不得為差別待遇，行政程序法第4條、第6條
    分別定有明文。又平等原則為行政法之一般法律原則，係由
    憲法第7條所衍生，也稱為禁止差別待遇原則，意指行政權
    的行使，不論在實體上或程序上，相同事件應為相同處理，
    非有合理的正當理由，不得為差別待遇，此落實在行政法之
    具體表現即同法第6條之規定；並由憲法第7條之平等原則亦
    導出「禁止恣意原則」，意指在行政的領域裡，行政機關在
    作成決定之際，僅能依事理的觀點為行為，而且其所作成的
    一切處置，均應與其所擬規制的實際狀態相當，此處所謂之
    「恣意」是指任性、專斷毫無標準且隨個人好惡之決定。而
    禁止恣意原則，不僅禁止故意的恣意行為，復禁止任何客觀
    上違反憲法基本精神及事物本質行為，因此，所謂恣意，實
    際上等同於欠缺適當的、充分的事理上理由。次按違反道路
    交通管理事件行為人，未依規定自動繳納罰鍰，或未依規定
    到案聽候裁決，處罰機關應於舉發違反道路交通管理事件通
    知單送達二個月內依標準表逕行裁決之，違反道路交通管理
    事件統一裁罰標準及處理細則第44條第1項定有明文。此項
    規定顯係主管機關即交通部與內政部，為補充前揭道路交通
    管理處罰條例漏未對處罰機關於受理違反道路交通管理事件
    裁決時效，所為之補充性質行政命令，然因該細則第44條第
    1項並未規定處罰機關違反「二個月」期間之規定時，有失
    權之效果，故解釋上該規定屬訓示之規定，但處罰機關仍不
    得恣意違反上開「二個月」之期間，如處罰機關遇有違反道
    路交通管理事件行為人，未依規定自動繳納罰鍰，或未依規
    定到案聽候裁決時，未依上開行政命令之規定於舉發違反道
    路交通管理事件通知單送達二個月內依標準表逕行裁決，竟
    無故延宕數年後始加以裁決，致使受處分人對違規之事實有
    爭執時，因時間之經過，致未能即時、適時提出有利之證據
    ，而蒙受重大之不利益，此處罰機關無故延宕達數年始逕行
    裁決之行為，實已違反主管機關所頒違反道路交通管理事件
    統一裁罰基準及處理細則第44條第1項規定，及行政程序法
    第6條禁止差別待遇原則，以及行政程序法第8條所定：「行
    政行為應以誠實信用之方法為之，並應保障人民正當合理之
    信賴。」揭示之信賴保護原則，而屬恣意行為。本件受處分
    人違反道路交通管理事件，既經於92年2月27日掣單舉發，
    乃原處分機關竟遲至96年1月9日始對該違規案件作出裁決，
    距違規行為之日已逾3年又11月之久，此有卷附舉發違反道
    路交通管理事件通知單，及違反道路交通管理事件裁決書等
    可按，顯逾上開違反道路交通管理事件統一裁罰標準及處理
    細則第44條第1項裁決期限之規定，且屬情節重大，經本院
    遍閱全卷亦難認原處分機關此番延宕有何正當、合理之理由
    ，則原處分機關對受處分人所為之裁決，顯已違反行政程序
    法第6條所揭櫫之平等原則而違反情節重大，是其處分難認
    屬合法。（臺灣高等法院暨所屬法院94年法律座談會刑事類
    提案第18號討論決議可資參照）
四、再按國家刑罰權對於情節較重等刑事犯罪行為，尚且有時效
    之規定，行政秩序罰均屬輕微之違法行為，豈有永久追訴處
    罰之理？況且，行政罰法業於94年1月14日經立法院三讀通
    過，於94年2月5日公布，並預示於公布一年後即95年2月5日
    施行。雖本件行政罰法於舉發當時尚未公布施行，但觀之行
    政罰法第27條第1項規定：「行政罰之裁處權，因三年期間
    之經過而消滅。」第2項規定：「前項期間，自違反行政法
    上義務之行為終了時起算。但行為之結果發生在後者，自該
    結果發生時起算。」及參照該條立法意旨：「本條係有關行
    政罰裁處權時效之規定。按行政罰裁處權之行使與否，不宜
    懸之過久，而使處罰關係處於不確定狀態，影響人民權益，
    惟亦不宜過短，以免對社會秩序之維護有所影響，爰於第一
    項定其消滅時效為三年。第二項並就時效之起算點加以明定
    ，以杜紛爭。至行政罰之執行時效，則依行政執行法第七條
    第一項規定處理。」可知，原處分機關對於違反道路交通管
    理事件行為人，其是否行使裁罰權，實不宜久懸不決，而使
    處罰關係處於不確定狀態，致影響人民權益。據此，行政罰
    法於舉發當時雖尚未公布施行，然原處分機關於本案裁決時
    ，該法既已公布施行，即應適用該法第27條有關行政罰裁處
    權時效之規定，以審酌主管機關之處分。是本件行政罰之裁
    處權亦已因三年期間之經過而消滅。
五、原處分機關抗告意旨雖又以：行政罰法第45條第2項明文規
    定，本法施行前違反行政法上義務之行應受處罰而未經裁處
    之裁處權時效，自本法施行之日起算，故本件裁處權時效尚
    未消滅；況本件原處分機關因受限於人力，對於逾期未結案
    件均排定先後逕行裁決順序，故對於重大違規（例如無照駕
    駛、酒後駕車）等均優先逕行裁決，之後始依違規日期先後
    逕行裁決之，非屬無故延宕云云。但本院審酌受處分人自本
    件違規時起算，至行政罰法施行之日止，原已逾行政罰法第
    27條第1項規定之裁處權時效期間，依當時已公布尚未施行
    之行政罰法，原可合理預期或信賴將不再受裁處。若將其裁
    處權時效期間重行自行政罰法施行日起算，而使受處分人立
    於與行政罰法施行日違規定其他行為人適用相同裁處權時效
    之地位，實有違憲法揭示之平等原則，及所衍生之信賴保護
    原則。至原處分機關有無因受限於人力，而未能即時就本件
    違規行為逕行裁決，並未見該機關提出任何數據說明，抗告
    意旨所述，難免淪於空言。
六、綜上所述，原處分機關對本件之裁罰期限既違反主管機關所
    定違反道路交通管理事件統一裁罰標準及處理細則第44條第
    1項之規定，亦屬違反行政罰法第27條之時效規定，從而，
    原審法院認原處分機關對受處分人所為之裁處，即非適法。
    受處分人之聲明異議雖無理由，但原處分既有上開違法之處
    ，乃依法撤銷原處分，並另為受處分人不罰之諭知。核其認
    事用法並無違誤，應予維持。抗告意旨仍執陳詞指摘原裁定
    不當，並無理由，應予駁回。
據上論斷，應依道路交通案件處理辦法第26條，刑事訴訟法第41
2條，裁定如主文。
中　　華　　民　　國　　96　　年　　5 　　月　　10　　日
            刑事第六庭    審判長法  官  李　文　雄
                                法  官  張  恩  賜
                                法  官  邱  顯  祥
上列正本證明與原本無異。
不得再抗告
                                書記官　陳　桂　芬
中　　華　　民　　國　　96　　年　　5 　　月　　10　　日
